【裁判字號】    96,易,1287
【裁判日期】    970129
【裁判案由】    詐欺
【裁判全文】
臺灣高雄地方法院刑事判決              96年度易字第1287號
公  訴  人  臺灣高雄地方法院檢察署檢察官
被      告  甲○○
上列被告因詐欺案件，經檢察官聲請簡易判決處刑（95年度偵字
第2537號），本院改依通常程序審理，及檢察官移送併辦（台灣
雲林地方法院檢察官95年度偵字第1658號、第3290號），經本院
依簡式審判程序，判決如下：
    主  文
甲○○共同連續犯詐欺取財罪，處有期徒刑伍月，減為有期徒刑
貳月又拾伍日，如易科罰金，以銀元參佰元即新臺幣玖佰元折算
壹日。附表編號一所示之行電話壹支，沒收之。
    事  實
一、甲○○明知提供金融帳戶存摺、提款卡及密碼等物予陌生人
    士使用，有可能遭不法利用，以利他人遂行財產犯罪之目的
    ，竟以縱使有人持其金融帳戶作為詐欺取財之犯罪工具，亦
    不違背其本意之幫助犯意，於民國94年9 月7 日，在高雄市
    ○○街21號14樓，將其所申辦之安泰商業銀行（下稱安泰銀
    行）北高雄分行帳號00000000000000號帳戶之提款卡及密碼
    ，交付予方仁盛。嗣方仁盛再將該帳戶之提款卡及密碼轉交
    予詐欺集團中真實姓名及年籍均不詳之成年人，該詐欺集團
    成員意圖為自己不法之所有，先在某報紙上刊登提供工作機
    會之徵才廣告，誘使不特定人與之聯繫，俟丁○○於94 年9
    月6 日見該廣告而撥打廣告所載聯絡電話，該詐欺集團成員
    即向丁○○詐稱須先匯款至指定帳戶後，始可開始工作，使
    丁○○陷於錯誤，於94年9 月8 日轉帳新台幣（下同）5 萬
    元、139 元至上揭帳戶，嗣經丁○○發現有異，始知受騙。
二、方仁盛與廖宏堂、李佳倫（以上3 人另經台灣雲林地方法院
    審結或台中地方法院審理中）及甲○○，基於意圖為自己不
    法所有之犯意聯絡，於95年2 月間某日，由方仁盛先在自由
    時報刊登貸款廣告，謊稱可代為辦理貸款，於同年月7 日晚
    間7 時許，丙○○因見自由時報上開貸款廣告，即撥打0000
    000000 號行動電話與報載佯稱「趙文政」之方仁盛聯絡，
    經方仁盛佯稱可幫其貸款後，丙○○不疑有他，遂提供其身
    分證影本、公司識別證、薪資證明、中國信託商業銀行（下
    稱中信銀行）信用卡卡號、密碼及華南銀行指定轉帳之帳戶
    及密碼與方仁盛，方仁盛隨即於95年2 月10日持上開個人資
    料，以丙○○名義向中信銀行分別借款33,700元、49,700元
    ，並匯入丙○○華南銀行帳號0000 00000000 號帳戶後，同
    日再以語音轉帳方式將丙○○華南銀行帳戶內83,017元轉匯
    至方仁盛持有之玉山商業銀行鳳山分行帳號0000000000000
    號人頭帳戶內，提領一空。且方仁盛為防止丙○○知悉上情
    ，報警凍結贓款，並指示甲○○假冒丙○○名義，向中華電
    信公司辦理0000000000號電話之停話，阻止中信銀行告知上
    開借款情事。嗣於95年3 月28日警方持搜索票，在方仁盛高
    雄市○○區○○街21號14樓住處，查扣如附表所示方仁盛所
    有供犯罪使用之物，始悉上情。
二、案經丁○○訴由高雄縣政府警察局報告台灣高雄地方法院檢
    察署檢察官偵查起訴及彰化縣警察局北斗分局報告台灣雲林
    地方法院檢察署檢察官偵查起訴。
    理  由
一、上開犯罪事實，業據被告甲○○於本院審理中坦白承認（本
    院易字卷第62頁），核與證人即被害人丁○○、丙○○於警
    詢中之陳述及共同被告方仁盛、廖宏堂、李佳倫於警詢中之
    供述大致相符（95年度偵字第2537號卷第5 頁、第6 頁；95
    年度偵字第3290號卷第4 頁；95年度偵字第1658號卷第14頁
    至第33頁）；復有中華郵政公司自動櫃員機儲戶交易明細表
    、中國信託自動櫃員機交易明細表、宅即便收據、甲○○安
    泰銀行北高雄分行帳號00000000000000號帳戶存摺、丙○○
    華南銀行帳號000000000000號帳戶明細表及監聽譯文在卷可
    參（95年度偵字第2537號卷第17頁至第19頁、第92頁、第93
    頁；95年度偵字第3290號卷第5 頁、第6 頁、第8 頁至第60
    頁）。足認被告上開自白與事實相符。本案事證明確，被告
    犯行堪以認定，應依法論科。
二、被告行為後，刑法業於94年1 月7 日修正，於94年2 月2日
    公布，並於95年7 月1 日施行，是本件被告行為後，法律已
    有變更。參酌最高法院95年5 月23日第8 次刑事庭會議決議
    、同年11月7 日第21次刑事庭會議決議內容，本案關於新舊
    法比較或法律之適用，說明如下：
（一）關於常業犯部分：按刑法上所謂常業犯，係指反覆以同種
      類行為為目的之社會活動之職業性犯罪而言，至於犯罪所
      得之多寡，是否恃此犯罪為唯一之謀生職業，則非所問，
      縱令兼有其他職業，仍無礙於該常業犯罪之成立，最高法
      院85年臺上字第51 0號判例可資參照。又常業犯祇須有藉
      資謀生賴以為業之意思，即足當之，僅被查獲1 次，無礙
      於常業犯罪之成立，最高法院91年度臺上字第7199號判決
      要旨亦足供本案認事用法之基礎。本案被告犯行係在95年
      7 月1 日刑法第340 條常業詐欺罪修正刪除施行之前，被
      告經查獲而有被害人指證之詐欺犯行雖僅有1 次，但本案
      被告及同案被告方仁盛、廖宏堂、李佳倫詐欺之手法，先
      利用刊登貸款廣告方式，招攬無知民眾與其聯絡，可見其
      係針對不特定之民眾，具有反覆實施之目的，又利用銀行
      對於預借現金管控之漏洞，以轉帳方式，遂其詐欺犯行，
      且為避免查獲，更自行假冒銀行人員，向被害人謊稱無需
      擔心，將全由銀行負責，再指示被告向電信公司辦理被害
      人行動電話之停話，使銀行無法與被害人聯絡，完全了解
      目前電信公司對於客戶資料管理之缺失，皆足以彰顯被告
      犯案手段、方式相當熟練，事前經過詳細謀畫，耗費相當
      之精力，且分工詳細，堪認被告以此方式一犯再犯之預謀
      ，顯係基於常業之意思為之，並恃此為生甚明，應屬常業
      犯無疑。然而，關於常業犯之規定，95年7 月1 日修正施
      行之刑法，已刪除有關常業罪之規定，被告所犯本罪之時
      間在刑法修正施行前，而當時常業詐欺罪，其法定本刑為
      1 年以上7 年以下有期徒刑，得併科銀元50,000元以下罰
      金，刑法修正後，因常業犯已經刪除，僅餘刑法第339 條
      第1 項普通詐欺取財罪，其法定本刑為5 年以下有期徒刑
      、拘役或科或併科銀元1,000 元以下罰金，而本案被告僅
      有1 次詐欺犯行，則以刑法第339 條第1 項論處，顯然較
      輕，則依刑法第2 條第1 項之規定比較結果，應適用較輕
      之刑法修正後之刑法第339 條第1 項普通詐欺取財罪，較
      為有利被告。
（二）關於罰金刑，在刑法修正前，刑法分則編各罪所定罰金刑
      之貨幣單位原為銀元，其最高罰金數額，從各該法條規定
      ，而最低罰金數額，則依修正前刑法第33條第5 款之規定
      為銀元1 元以上，而刑法第215 條之業務上文書登載不實
      罪係於72 年6月25日前所制定，且均未修正，依罰金罰鍰
      提高標準條例第1 條前段規定，就其原定數額提高為2 倍
      至10倍，並依現行法規所定貨幣單位折算新臺幣條例第2
      條規定，以銀元1 元折算為新臺幣3 元；又刑法第33條第
      5 款修正為：「罰金：新臺幣1,000 元以上，以百元計算
      之」，已將刑法之罰金貨幣單位由銀元改為新臺幣，則刑
      法分則編各罪所定罰金刑之貨幣單位，自應配合修正為新
      臺幣，為使刑法分則編各罪所定罰金之最高數額與刑法修
      正前趨於一致，乃增訂刑法施行法第1 條之1 ：「中華民
      國94年1 月7 日刑法修正施行後，刑法分則編所定罰金之
      貨幣單位為新臺幣。94年1 月7日 刑法修正時，刑法分則
      編未修正之條文定有罰金者，自94 年1月7 日刑法修正施
      行後，就其所定數額提高為30倍。但72年6 月26日至94年
      1 月7 日新增或修正之條文，就其所定數額提高為3 倍」
      ，從而，刑法分則編各罪所定罰金刑之最高數額，於刑法
      修正前後並無不同，惟修正後刑法第33條第5 款所定罰金
      刑最低數額，較修正前提高，自以修正前刑法第33條第5
      款規定較有利於被告。
（三）修正前刑法第56條規定：「連續數行為而犯同一之罪名者
      ，以一罪論。但得加重其刑至2 分之1 。」，而新法業已
      刪除舊法第56條連續犯之規定，不再以一罪論，是於新法
      修正施行後，被告之數犯罪行為，即須分論併罰。此刪除
      雖非犯罪類型之變更，但顯已影響行為人刑罰之法律效果
      ，自屬法律有變更，依現行刑法第2 條第1 項規定，比較
      新、舊法結果，以修正前刑法論以連續犯較有利於被告。
（四）刑法罰金刑之加重，依修正後刑法第67條規定，其最高度
      及最低度同加重之，較修正前刑法第68條所定，僅加重其
      最高度，為不利於被告，自應適用修正前之刑法。
（五）綜上全部比較結果，本件情形，顯以修正前之規定較有利
      於被告，揆諸上揭說明，應一體適用被告行為時即修正前
      之規定，予以論處。
三、按刑法上之幫助犯，係對於犯罪與正犯有共同之認識，而以
    幫助之意思，對於正犯資以助力，而未參與實施犯罪之行為
    者而言（最高法院75年度台上字第1509號、84年度台上字第
    5998號、88年度台上字第1270號判決參照）；是如未參與實
    施犯罪構成要件之行為，且係出於幫助之意思提供助力，即
    屬幫助犯，而非共同正犯。本案被告雖提供安泰銀行之提款
    卡及密碼，供詐欺集團作為詐欺取財匯款使用，惟被告單純
    提供帳戶供人使用之行為，並不等同於向被害人施以欺罔之
    詐術行為，且亦無證據證明被告有參與犯罪事實一之詐欺取
    財構成要件行為，則被告就犯罪事實一所為，顯係對於詐欺
    集團成員遂行詐欺取財犯行，資以助力，參照前述說明，自
    應論以幫助犯。是核被告所為，係犯刑法第30條第1 項、第
    339 條第1 項之幫助詐欺取財罪及同法第339 條第1 項詐欺
    取財罪。被告與共同被告方仁盛、廖季堂及李佳倫間就犯罪
    事實二部分，有犯意聯絡，行為分擔，為共同正犯。按修正
    前刑法第56條所定連續犯係以行為人基於概括之犯意，連續
    數行為而觸犯同一罪名為成立要件，是行為人如係基於概括
    之犯意，連續數行為而犯同一罪名，不論係正犯或幫助犯，
    因其犯罪之基本構成要件相同，自應成立連續犯。被告先後
    2 次犯行，時間緊接，基本構成要件相同，顯均係基於概括
    之犯意反覆為之，為連續犯，爰依修正前刑法第56條規定論
    以情節較重之犯罪事實二犯行，並加重其刑。至移送併辦部
    分，經核與起訴部分具有連續犯裁判上一罪之關係，為起訴
    效力所及，本院自得併予審理，併此敘明。爰審酌被告恣意
    將帳戶交由詐騙集團使用，危害社會治安及金融交易安全，
    徒增被害人尋求救濟之困難，使犯罪追查趨於複雜，及與同
    案被告方仁盛等人利用銀行管控上之漏洞，對於被害人丙○○進行詐騙，惟犯後坦承犯行，態度尚可，並慮及被害人損
    失非輕等一切情狀，量處如主文所示之刑。又其犯罪時間在
    中華民國96年4 月24日以前，合於中華民國96年罪犯減刑條
    例所定減刑條件，爰減為如主文所示之刑，並諭知如主文所
    示之易科罰金折算標準（按修正前刑法第41條第1 項規定：
    「犯最重本刑為5 年以下有期徒刑以下之刑之罪，而受6 個
    月以下有期徒刑或拘役之宣告，因身體、教育、職業、家庭
    之關係或其他正當事由，執行顯有困難者，得以1 元以上3
    元以下折算1 日，易科罰金。但確因不執行所宣告之刑，難
    收矯正之效，或難以維持法秩序者，不在此限」；又關於易
    科罰金折算標準，廢止前罰金罰鍰提高標準條例第2 條前段
    規定，就其原定數額提高為100 倍折算1 日，則依上開規定
    所定之易科罰金折算標準，應以銀元300 元折算1 日，經折
    算為新臺幣後，應以新臺幣900 元折算為1 日。惟95年7 月
    1 日施行之刑法第41條第1 項規定：「犯最重本刑為5 年以
    下有期徒刑以下之刑之罪，而受6 個月以下有期徒刑或拘役
    之宣告者，得以新臺幣1000元、2000元或3000元折算1 日，
    易科罰金。但確因不執行所宣告之刑，難收矯正之效，或難
    以維持法秩序者，不在此限」，比較修正前後之易科罰金折
    算標準及其限制，以修正前之規定較有利於被告）。
四、扣案如附表編號1 所示之行動電話，為共同被告方仁盛所有
    ，且為共同被告方仁盛用以撥打電話，向丙○○謊稱為中信
    銀行人員所用，及被告辦理停話用以避免丙○○查覺有異而
    報警等情，業經被告供陳在卷（參本院易字卷第70頁倒數第
    8 行），復有0000000000號行動電話95年2 月10日上午12
    時50分、54分通訊監察錄音譯文附卷可佐（95年度偵字第
    3290號卷第15至第17頁），是該行動電話應為共同被告方仁
    盛所有供與被告共同犯罪所用，基於責任共同原則，應依刑
    法第38條第1 項第2 款宣告沒收之。至於附表編號2 至30所
    示之物，並無證據證明係共同被告方仁盛或被告用於詐騙丙○○所使用，爰不另為沒收之諭知。
據上論斷，依刑事訴訟法第454 條、第273 條之1 第1 項、第
299 條第1 項前段，刑法第2 條第1 項、第28條、第339 條第1
項、第30條、第38條第1 項第2 款，廢止前刑法第56條，修正前
刑法第41條第1 項前段，罰金罰鍰提高標準條例第1 條前段，廢
止前罰金罰鍰提高標準條例第2 條，現行法規所定貨幣單位折算
新臺幣條例第2 條，中華民國96年罪犯減刑條例第2 條第1 項第
3款 、第7 條，判決如主文。
本案經檢察官乙○○到庭執行職務。
中    華    民    國    97    年    1     月    29    日
                  刑事第十五庭  法  官  王碧瑩
以上正本證明與原本無異。
如不服本判決應於收受本判決後10日內向本院提出上訴書狀，並
應敘述具體理由，如未敘述上訴理由者，應於上訴期間屆滿後20
日內補提理由書狀於本院（均須按他造當事人之人數附繕本）「
切勿逕送上級法院」。
中    華    民    國    97    年    1     月    29    日
                                書記官  蔡語珊
附錄本案論罪科刑法條全文：
刑法第339 條：
意圖為自己或第三人不法之所有，以詐術使人將本人或第三人之
物交付者，處5 年以下有期徒刑、拘役或科或併科1 千元以下罰
金。
以前項方法得財產上不法之利益或使第三人得之者，亦同。前二
項之未遂犯罰之。
附表
┌──┬────────────┬──┬───┬──────────┐
│編號│  物    品    名    稱  │單位│數  量│備                註│
├──┼────────────┼──┼───┼──────────┤
│1   │MOTOROLA廠牌手機        │支  │1     │方仁盛所有供犯罪所用│
│    │門號0000000000          │    │      │之物。              │
│    │IMEI:000000000000000    │    │      │                    │
├──┼────────────┼──┼───┼──────────┤
│2   │手機                    │支  │1     │方仁盛所有之物。    │
│    │門號0000000000          │    │      │                    │
│    │IMEI:000000000000000    │    │      │                    │
├──┼────────────┼──┼───┼──────────┤
│3   │手機                    │支  │1     │方仁盛所有之物。    │
│    │門號:0000000000         │    │      │                    │
│    │IMEI:00000000000000000  │    │      │                    │
├──┼────────────┼──┼───┼──────────┤
│4   │手機                    │支  │1     │方仁盛所有之物。    │
│    │門號:0000000000         │    │      │                    │
├──┼────────────┼──┼───┼──────────┤
│5   │手機                    │支  │1     │方仁盛所有之物。    │
│    │門號:0000000000         │    │      │                    │
│    │IMEI:000000000000000    │    │      │                    │
├──┼────────────┼──┼───┼──────────┤
│6   │0000000000晶片卡        │張  │1     │方仁盛所有之物。    │
├──┼────────────┼──┼───┼──────────┤
│7   │客戶資料                │本  │2     │方仁盛所有之物。    │
├──┼────────────┼──┼───┼──────────┤
│8   │出貨紀錄簿              │本  │1     │方仁盛所有之物。    │
├──┼────────────┼──┼───┼──────────┤
│9   │客戶電話簿              │本  │5     │方仁盛所有之物。    │
├──┼────────────┼──┼───┼──────────┤
│10  │快遞資料                │張  │2     │方仁盛所有之物。    │
├──┼────────────┼──┼───┼──────────┤
│11  │身分證影本              │張  │10    │方仁盛所有之物。    │
├──┼────────────┼──┼───┼──────────┤
│12  │印章                    │枚  │9     │方仁盛所有之物。    │
├──┼────────────┼──┼───┼──────────┤
│13  │郵政00000000000000存褶  │本  │1     │方仁盛所有之物。    │
├──┼────────────┼──┼───┼──────────┤
│14  │高雄市農會胡景清00000000│本  │1     │方仁盛所有之物。    │
│    │37484存褶               │    │      │                    │
├──┼────────────┼──┼───┼──────────┤
│15  │土地銀行郭泰隆0000000000│本  │1     │方仁盛所有之物。    │
│    │07存褶                  │    │      │                    │
├──┼────────────┼──┼───┼──────────┤
│16  │中國信託方仁盛0000000000│本  │1     │方仁盛所有之物。    │
│    │52存褶                  │    │      │                    │
├──┼────────────┼──┼───┼──────────┤
│17  │臺灣企銀方仁盛0000000000│本  │1     │方仁盛所有之物。    │
│    │2存褶                   │    │      │                    │
├──┼────────────┼──┼───┼──────────┤
│18  │中國銀行方仁盛0000000000│本  │1     │方仁盛所有之物。    │
│    │00000000存褶            │    │      │                    │
├──┼────────────┼──┼───┼──────────┤
│19  │高雄市農會胡景清00000000│張  │1     │方仁盛所有之物。    │
│    │37484提款卡             │    │      │                    │
├──┼────────────┼──┼───┼──────────┤
│20  │中國銀行0000000000000000│張  │1     │方仁盛所有之物。    │
│    │64提款卡                │    │      │                    │
├──┼────────────┼──┼───┼──────────┤
│21  │中國信託提款明細表      │張  │2     │方仁盛所有之物。    │
├──┼────────────┼──┼───┼──────────┤
│22  │遠東銀行卡號            │張  │1     │方仁盛所有之物。    │
│    │0000000000000000號信用卡│    │      │                    │
├──┼────────────┼──┼───┼──────────┤
│23  │電話表                  │張  │1     │方仁盛所有之物。    │
├──┼────────────┼──┼───┼──────────┤
│24  │國泰世華銀行卡號        │張  │1     │方仁盛所有之物。    │
│    │0000000000000000號信用卡│    │      │                    │
├──┼────────────┼──┼───┼──────────┤
│25  │土地銀行卡號000000000007│張  │1     │方仁盛所有之物。    │
│    │號信用卡                │    │      │                    │
├──┼────────────┼──┼───┼──────────┤
│26  │高雄市農會卡號          │張  │1     │方仁盛所有之物。    │
│    │0000000000000 號金融卡  │    │      │                    │
├──┼────────────┼──┼───┼──────────┤
│27  │張馨文履歷表及上班卡片  │張  │1     │方仁盛所有之物。    │
├──┼────────────┼──┼───┼──────────┤
│28  │帳戶資料                │張  │6     │方仁盛所有之物。    │
├──┼────────────┼──┼───┼──────────┤
│29  │中國信託提款明細表      │張  │2     │方仁盛所有之物。    │
├──┼────────────┼──┼───┼──────────┤
│30  │SIM卡                   │張  │1     │ 甲○○所有之物。   │
│    │門號:0000000000         │    │      │                    │
└──┴────────────┴──┴───┴──────────┘


司法院資訊處製作；財團法人民間司法改革基金會備份。
